---
title: "Projeto Final"
subtitle: "Disciplina Métodos Estatísticos de Previsão"
author: 
  - name: "Isabela"
  - name: "Nathalia Gabriella Ferreira dos Santos"
date: "11/29/2023"
format:
  pdf:
    toc: true
    number-sections: true
    documentclass: report
    fig-cap-location: bottom
    geometry:
      - top=3cm
      - left=3cm
      - right=2cm
      - bottom=2cm
    df-print: kable
editor: visual
lang: pt
editor_options: 
  chunk_output_type: console
---

```{r config_inicial, echo=FALSE}
# opcao global 
knitr::opts_chunk$set(
  echo = FALSE, # tirando o codigo das saidas
  cache = FALSE,
  warning = FALSE,
  message = FALSE
  )
```

# Descrição dos Dados

```{r bibliotecas}
library(tidyverse)
```

```{r carregamento_dados}
rm(list = ls())

df <- read.csv("AirPassengers.csv") %>%
  as_tibble()
```

A série escolhida para realizar o trabalho foi obtida por meio da plataforma kaggle no seguinte [link](https://www.kaggle.com/datasets/ashfakyeafi/air-passenger-data-for-time-series-analysis/data). O banco de dados é sobre o **número mensal de passageiros de voos aéreos do ano de 1949 a 1960**, ao todo contém `r nrow(df)` observações. A tabela

```{r descricao_inicial}
#| label: tbl-descricao_inicial
#| tbl-cap: "Resumo das 5 primeiras observações do conjunto de dados"

df <- df %>% 
  rename(
    Mes = Month,
    Passageiros = X.Passengers)

df %>% head()
```

Como o foco do projeto é realizar previsões, optou-se por retirar as 12 observações finais do conjunto de dados. Ou seja, `r nrow(df)-12` observações serão usadas para *treino* dos modelos de previsão para séries temporais e depois será comparado quão bem cada modelo usado realizou as previsões.

```{r split_train_test}
H=12	# Numero de previsoes
n=nrow(df)-H # Coloca em n o tamanho da serie menos H observacoes 
df_train = df[1:n,] # Serie reduzida
df_test = df[(n+1):(n+H),] # Serie reduzida

serie_train <- ts(df_train$Passageiros, start=1949, frequency=12)
serie_test <- ts(df_test$Passageiros, start=1960, frequency=12)
```

```{r grafico_serie}
#| label: fig-serie
#| fig-cap: "Gráfico da série"
plot(serie_train, ylab="Série", xlab="Tempo", main = "Gráfico da série")
```

A @fig-serie indica o comportamento dos dados ao longo do tempo. Nota-se *comportamento crescente* além de presença de grandes picos de *sazonalidade*, a qual parece se comportar como um modelo em que a sazonalidade seja aditiva e/ou multiplicativa, ou seja, a sazonalidade muda ao longo do tempo, esse caso será melhor avaliado na @sec-alisamento.

# Ajustes de Modelos

## Modelo ARIMA

## Modelo de Alisamento Exponencial {#sec-alisamento}

Como observado na @fig-serie, devido a presença de sazonalidade aaditiva e/ou multiplicativa, os modelo de **Alisamento Exponencial de HOLT-WINTERS** aditivo e com fator multiplicativo foram considerados a fim de avaliar o Erro Quadrático Médio de Previsão para ambos ajustes e escolher o melhor.

```{r ajuste_multiplicativo}
fit_adit <- HoltWinters(serie_train, alpha = NULL, beta = NULL, gamma = NULL, seasonal = c("additive"))

fit_mult <- HoltWinters(serie_train, alpha = NULL, beta = NULL, gamma = NULL, seasonal = c("multiplicative"))
```

As constantes de suavização encontradadas são:

| Constante | Modelo Aditivo             | Modelo Multiplicativo             |
|-----------|----------------------------|----------------------------|
| $\alpha$  | `r fit_adit$alpha %>% round(4)` | `r fit_mult$alpha %>% round(4)` |
| $\beta$   | `r fit_adit$beta %>% round(4)`  | `r fit_mult$beta %>% round(4)`  |
| $\gamma$  | `r fit_adit$gamma %>% round(4)` | `r fit_mult$gamma %>% round(4)` |
: Constantes para ambos modelos

A partir das constantes encontradas, sobre os modelos, nota-se que:

- o $\alpha$ associado ao nível é maior no modelo multiplicativo. Ou seja, o modelo multiplicativo coloca cerca de `r round(fit_mult$alpha/fit_adit$alpha)[[1]]` mais peso na influência das informações mais recentes sobre o nível do que o modelo aditivo. 

- Em contrapartida, o $\beta$ associado a tendência é `r round(fit_adit$beta/fit_mult$beta)[[1]]` vezes maior no modelo aditivo, o que implica que o modelo aditivo coloca mais peso na influência das informações mais recentes sobre a tendência. 

- Por fim, ambos colocam pesos iguais ao $\gamma$ associado a sazonalidade. Como o peso é 1, indica que toda sazonalida pode ser explicada pelas informações recentes. 

```{r erros_previsao}
EQMP_A <- fit_adit$SSE
EQMP_M <- fit_mult$SSE
```

Além disso, foi calculado o Erro Quadrático Médio de Previsão para ambos ajuste, como:

$EQMP_{Aditivo} =$`r EQMP_A` < `r EQMP_M` $= EQMP_{Multiplicativo}$, 

o modelo aditivo deve ser preferível para modelar a série, logo, ele será usado para previsão a ser feita na @sec-comparacao.

# Comparação de modelos {#sec-comparacao}

## Previsão usando ARIMA

## Previsão usando Alisamento Exponencial

Os valores preditos usando o modelo final obtido na @sec-alisamento estão contidos na @tbl-previsao-alisamento, uma coluna foi adicionada indicando se o Intervalo de Confiança contém ou não o valor real da série. Nesse caso, apenas para o 3º mês foi observado que o valor real não estava contido no intervalo.

```{r previsao_alisamento}
#| label: tbl-previsao-alisamento
#| tbl-cap: Previsão AEWH-Aditivo
previsao_adit = predict(fit_adit, n.ahead=12, prediction.interval = TRUE, level = 0.95, interval="prediction")

df_prev_adit <- previsao_adit %>% as_tibble()

previsoes <- serie_test %>% as_tibble() %>% rename(real = x) %>% 
  mutate(
    fit = df_prev_adit$fit, lwr = df_prev_adit$lwr, upr = df_prev_adit$upr
    ) %>% round()

previsoes %>% mutate(
  ConclusaoIC = ifelse((real < upr) & (real > lwr), "Contém ajuste", "Não contém ajuste")
) 
```

Além disso, a @fig-previsao-alisamento indica o comportamento das previsões feitas junto a série usada para treino. Nota-se que os intervalos estão bem próximos do valor ajustado, o que indica que com mais certeza (menor variabilade) o modelo consegue predizer o valor real.

```{r grafico_prev_alisamento}
#| label: fig-previsao-alisamento
#| fig-cap: Valores preditos para modelo AEWH-Aditivo
#| fig-width: 9
#| fig-height: 6
plot(fit_adit, previsao_adit, lwd=2, col="black", xlab="Tempo", ylab=NA)
```

# Conclusão

Dado o discutido nesse trabalho, pelo observado das previsões obtidas na @sec-comparacao, conclui-se que o modelo que resultou nas melhores previsões e portanto entende-se ser o melhor, foi ....